臺北高等行政法院判決　　　　　　　　　　　　　　　九十年度訴字第六二五四號
　　　　　　　　　　　　　　　.
　　原　　　告　甲○○
　　訴訟代理人　李進成律師
　　　　　　　　黃勝文律師
　　被　　　告　經濟部智慧財產局
　　代　表　人　蔡練生（局長）
　　訴訟代理人　丙○○
　　參　加　人　乙○○○○○○.
　　訴訟代理人　丁○○
右當事人間因商標異議事件，原告不服經濟部中華民國九十年九月五日經（九○）訴
字第○九○○六三二一四五○號訴願決定，提起行政訴訟，並經本院裁定命參加人獨
立參加本件被告之訴訟。本院判決如左：
    主  文
原告之訴駁回。
訴訟費用由原告負擔。
    事  實
壹、事實概要：緣原告前於民國（以下同）八十九年四月五日以「石頭火鍋王及圖」
    商標，指定使用於商標法施行細則第四十九條所定商品及服務分類表第三十類之
    五香粉、肉桂粉、沙茶醬、炒菜用調味料、火鍋用調味料及湯、麵調味料等商品
    ，向被告申請註冊，經被告准列為審定第九四八九三三號商標（以下簡稱系爭商
    標，如附圖一）。嗣參加人以該審定商標有違商標法第三十七條第十二款規定，
    並檢具註冊第八八三○八一號「宏福標章」商標（以下簡稱據以異議商標，如附
    圖二）為證據，對之提起異議。案經被告審查，於九十年六月十四日以中台異字
    第九○○六五三號商標異議審定書為異議成立之處分。原告不服，提起訴願，遭
    駁回後，遂向本院提起行政訴訟，並經本院裁定命參加人獨立參加本件被告之訴
    訟。
貳、兩造聲明：
一、原告聲明：求為判決訴願決定及原處分均撤銷。
二、被告聲明：求為判決如主文所示。
參、兩造爭點：
    系爭商標與據以異議商標是否為近似之商標？
一、原告陳述：
１、本件原處分書僅引用商標法施行細則第十五條第一項規定，作為審定系爭商標應
    予撤銷之理由，漏未引用同法條第二項規定，則本件審定書未表明判斷類似商品
    之依據，即判斷上是否有依同法條第二項規定，從商品之原材料、用途、功能、
    產製者、行銷管道及場所或買受人等方面綜合判定，認事用法即有適用法律有欠
    缺之疑義。尤其被告當初的先行通知書，要求原告提出意見書表明「本件標章如
    何使用或實際使用之態樣。」然異議審定書卻未以之為駁回理由，尤屬可見。
２、按被告以系爭商標圖樣係由中文「石頭火鍋王」與擬人化雙豬設計圖形所聯合組
    成，與參加人據以異議商標之圖樣係單純擬人化雙豬設計圖所組成相較，細微比
    對，固有有無中文「石頭火鍋王」之別，惟最惹人注意者仍為二者之擬人化雙豬
    設計圖形，且二者均呈擬人化、頭戴廚師帽、右手翹起拇指、左手張開以示歡迎
    狀、臉部笑容表情極相彷彿之雙豬設計圖，異時異地隔離觀察，自易產生同一商
    品來源之聯想，難謂無發生混同誤認之虞，核屬近似之商標，復均指定使用於相
    同之「．．．五香粉、肉桂粉．．．」等相同或類似商品，作為審定系爭商標應
    予撤銷之理由。惟查前開商標異議審定書既只引用商標法施行細則第十五條第一
    項規定，商標圖樣之近似，以普通知識經驗之購買人，於購買時施以普通所用之
    注意，有無混同誤認之虞判斷之，並未引用同法條第二項規定，類似商品，應依
    一般社會通念，市場交易情形，並參酌該商品之原材料、用途、功能、產製者、
    行銷管道及場所或買受人等各種相關因素判斷之，雖於經濟部訴願決定書上有補
    記適用之法律依據，惟未敘明就兩者之產製者、行銷管道及場所不同等客觀事實
    未加斟酌之理由，及參加人亦未製作客觀的問卷調查報告證明一定比例之買受人
    有發生混同誤認之虞，仍無礙被告處分未註明判斷法律依據之違法。
３、本件原告商標是被告以嚴格的審查過程而核准的，且案關二商標申請是否近似，
    應通體觀察，而非比較其細部特徵作為判斷基準，方屬正確。茲查原告商標係由
    文字與圖形所構成之聯合式，依商標近似審查基準第五點（三），應就其各部分
    觀察，以構成主要之部分為標準，作為判斷系爭商標在外觀或觀念上有無混同誤
    認之虞，然查原告申請時商標圖樣雖包含說明性或不具特別顯著性之文字，惟刪
    除該部分則失去其商標圖樣完整性，但經原告代理人依商標法施行細則第二十八
    條第一項規定聲明該部分不在專用之列，並經被告審定該圖樣得申請註冊之公告
    ，而依同法條第二項規定：「前項圖樣於審查有無與他人之商標圖樣相同或近似
    時，仍應以其整體圖樣為準。」當個案審查商標圖樣相同或近似時，被告應遵守
    商標法施行細則第二十八條第二項規定之程序，而非依商標近似審查基準第五點
    （三），就其各部分觀察，刻意將其商標之文字與圖形分割進行判斷，以原告之
    系爭商標圖形與參加人之據以異議商標圖形皆為雙豬圖形之擬人化設計，雖中文
    「石頭火鍋王」部分屬說明性或不具特別顯著性之文字，不在專用之列，但仍具
    有一定客觀意義存在，被告明知二者商標之間有中文「石頭火鍋王」之別，故意
    忽略其具有「弱的識別性表徵」，仍為一般消費者選擇商品或服務之重要參考，
    而參加人商標上並未使用「石頭火鍋王」之表徵，故被告逕以圖形「雙豬」部分
    作為判斷商標近似之依據，恐與社會上交易事實不符，即有適用法律錯誤之重大
    違法問題。
４、本件衡酌兩商標是否近似，應以具有普通知識經驗之購買人，於購買時施以普通
    所用之注意，有無混同誤認之虞判斷之。又所謂類似商品，應依一般社會通念、
    市場交易情形，並參酌該商品之原材料、用途、功能、產製者、行銷管道及場所
    或買受人等各種相關因素判斷之。上開判斷依據即為商標法施行細則第十五條所
    明定，被告即應斟酌一切客觀事實判斷。查被告以系爭商標係由中文「石頭火鍋
    王」、圖形「雙豬」及「黑底波紋」所聯合組成，而據以異議註冊第八八三○八
    一號「宏福標章」商標係由單純雙豬圖形所構成，該雙豬圖形與系爭商標圖樣中
    之雙豬圖形均為頭戴廚師帽、翹起拇指及笑臉表情之擬人化設計，二者雖有中文
    「石頭火鍋王」之別，然整體觀之，構圖意匠相仿，異時異地隔離觀察，難謂無
    使人發生混淆誤認之虞，應屬近似商標，復均使用於五香粉及肉桂粉等同一或類
    似商品，據以論斷有商標法第三十七條第十款規定之適用。然：
(1)、該等理由於當初審定及公告前，被告即已經審定，並認為無使人誤認，方予公告
    ，否則當初駁回申請即可，何以公告造成原告困擾？
(2)、按被告上開論斷依據，是以案關二商標使用之範圍作為判斷方向，事實上僅從原
    材料、用途及功能等去認定是否為同一或類似商品，而未以產製者、行銷管道、
    場所或買受人等相關因素判斷之，即原告商品除使用系爭商標外，商品正面有記
    載製造者「太宏商號」，參加人商品雖有使用商標，但未記載製造者「宏福商店
    」；又原告商品背面有記載營業場所「台南市○○街三四二號」，而參加人商品
    背面有記載營業場所「台南市○○路○段」，兩者行銷管道明顯不同。
(3)、至於是否因原告使用系爭商標之文字及圖形於商品上，而使購買人將其與參加人
    商品產生混同誤認之虞，因參加人申請註冊商標時未提出使用「石頭火鍋王」或
    類似文字，作為商標之聯合式，而原告申請時商標圖樣雖包含說明性或不具特別
    顯著性之文字，惟刪除該部分則失去其商標圖樣完整性，但經原告代理人依商標
    法施行細則第二十八條第一項規定聲明該部分不在專用之列，經被告審查該圖樣
    是否得申請註冊，經審定及公告為第九四八九三三號「石頭火鍋王及圖」商標圖
    樣，即屬依同法條第二項規定「以其整體圖樣為準」。然依商標近似審查基準（
    乃行政細則性質）第五點（三），規定應就其各部分觀察，以構成主要之部分為
    標準。被告以之作為撤銷之依據，除該審查基準有牴觸法律之嫌外，另有對原告
    依被告前次依商標法施行細則第二十八條第二項規定授益處分所形成信賴利益之
    剝奪或侵害，構成違法之行政處分，得依行政訴訟法第四條提起撤銷訴訟。
５、本件被告及訴願機關雖皆有引用商標法施行細則第十五條第一項規定，衡酌兩商
    標是否近似。然在判斷是否有混同誤認之虞，應係以相同或類似商品為範圍，即
    應依一般社會通念，市場交易情形，並參酌該商品之原材料、用途、功能、產製
    者、行銷管道及場所或買受人等各種相關因素判斷之，雖於經濟部訴願決定書上
    有補記適用商標法施行細則第十五條第二項規定，惟其適用上發生與商標法施行
    細則第二十八條第二項規定衝突之情形，卻故意不說明就兩者之產製者、行銷管
    道及場所不同等客觀事實未加斟酌之理由，可見其未從一般社會通念，市場交易
    情形進行審酌，亦未命原告或參加人製作客觀的問卷調查報告證明一定比例之買
    受人有不發生或發生混同誤認之虞，致生被告為上開錯誤之決定，有必要請當事
    雙方提出相關事證進行言詞辯論，決定商標權之應否撤銷。為此，請判決如原告
    訴之聲明。
二、被告陳述：
１、商標圖樣相同或近似於他人同一商品或類似商品之註冊商標者，不得申請註冊，
    為本件商標異議審定時商標法第三十七條第十二款所明定。而商標圖樣之近似，
    以具有普通知識經驗之購買人，於購買時施以普通所用之注意，有無混同誤認之
    虞判斷之，復為商標法施行細則第十五條第一項所明定。又商標在外觀、觀念或
    讀音方面有一構成近似者，即為近似之商標。
２、查本件審定第九四八九三三號「石頭火鍋王及圖」商標圖樣係由中文「石頭火鍋
    王」與擬人化雙豬設計圖形所聯合組成，與據以異議之註冊第八八三○八一號「
    宏福標章」商標圖樣係由單純擬人化雙豬設計圖形所組成相較，細為比對，固有
    有無中文「石頭火鍋王」之別，惟最惹人注意者仍為二者之擬人化雙豬設計圖形
    ，又二者均呈擬人化、頭戴廚師帽、右手翹起拇指、左手張開以示歡迎狀、臉部
    笑容表情極相彷彿之雙豬設計圖形，異時異地隔離觀察，自易產生同一商品來源
    之聯想，難謂無發生混同誤認之虞，核屬近似之商標，復均指定使用於相同之「
    味素、味噌、五香粉、肉桂粉、沙茶醬、調味醬、．．．」等相同或類似商品，
    揆諸上開說明，自有首揭法條規定之適用。
３、綜上論述，被告之原處分洵無違誤，請判決如被告答辯之聲明。
    理  由
一、按商標圖樣「相同或近似於他人同一商品或類似商品之註冊商標者」，不得申請
    註冊，為本件異議審定時商標法第三十七條第十二款所明定。而衡酌兩商標是否
    近似，應以具有普通知識經驗之購買人，於購買時施以普通所用之注意，有無混
    同誤認之虞判斷之。又所謂類似商品，應依一般社會通念、市場交易情形，並參
    酌該商品之原材料、用途、功能、產製者、行銷管道及場所或買受人等各種相關
    因素判斷之。同法施行細則第十五條第一、二項亦有明文。
二、本件被告以系爭審定第九四八九三三號「石頭火鍋王及圖」商標與參加人據以異
    議註冊第八八三○八一號「宏福標章」商標之圖樣，二者最惹人注意者為擬人化
    雙豬設計圖形，且均呈頭戴廚師帽、右手翹起拇指、左手張開以示歡迎狀、臉部
    笑容表情極相彷彿，異時異地隔離觀察，難謂無發生混淆誤認之虞，核屬近似商
    標，復均指定使用於相同之五香粉及肉桂粉等同一或類似商品等理由，乃為異議
    成立，系爭商標審定應予撤銷之處分。原告不服，訴稱系爭商標係由中文「石頭
    火鍋王」及圖形「雙豬」及「橫波波紋」所聯合組成，而雙豬圖形僅佔整個商標
    設計的百分之二十至百分之三十，被告竟以此為比對認定系爭商標與據以異議商
    標為近似之結論，顯然違反通體觀察原則云云。經查系爭商標係由中文「石頭火
    鍋王」、圖形「雙豬」及「黑底波紋」所聯合組成。而據以異議註冊第八八三○
    八一號「宏福標章」商標係由單純雙豬圖形所構成，該雙豬圖形與系爭商標圖樣
    中之雙豬圖形均係頭戴廚師帽、翹起拇指及笑臉表情之擬人化設計，二者雖有中
    文「石頭火鍋王」之別，然整體觀之，構圖意匠相仿，異時異地隔離觀察，難謂
    無使人發生混淆誤認之虞，應屬近似商標，復均指定使用於五香粉及肉桂粉等同
    一或類似商品，自有首揭法條規定之適用。至原告稱其懷疑被告係受參加人自行
    變換據以異議商標圖樣影響，因而認定系爭商標與據以異議商標圖樣為近似之結
    論，實際上據以異議商標才違反商標法規定云云。經查原處分並非以參加人所提
    出之據以異議註冊第八八三○八一號「宏福標章」商標之實際使用商標圖樣為本
    件異議成立之依據，而係以據以異議註冊第八八三○八一號「宏福標章」商標圖
    樣為準，故應無原告所稱受據以異議註冊第八八三○八一號「宏福標章」商標實
    際使用圖樣影響之情事。至於據以異議註冊第八八三○八一號「宏福標章」商標
    是否有變換加附記使用情形，係屬另案提起撤銷問題，尚不影響系爭商標有違其
    異議審定時商標法第三十七條第十二款之結論。綜上所述，被告所為本件異議成
    立，系爭商標審定應予撤銷之處分，洵無不合，應予維持。
三、原告於本件行政訴訟中猶執前詞爭議，訴稱，系爭商標係由中文「石頭火鍋王」
    、圖形「雙豬」及「黑底波紋」所聯合組成，而據以異議商標係由單純雙豬圖形
    所構成，當被告個案審查商標圖樣是否相同或近似時，應遵守商標法施行細則第
    二十八條第二項之規定，以整體圖樣為準，而非依商標近似審查基準第五點（三
    ）之規定，就其各部分觀察，以構成主要之部分為準。被告刻意將系爭商標之文
    字與圖形分割觀察，以系爭商標圖形與據以異議商標圖形皆為雙豬圖形之擬人化
    設計，雖中文「石頭火鍋王」部分屬說明性或不具特別顯著性之文字，不在專用
    之列，但仍具有一定客觀意義存在，被告明知二者商標之間有中文「石頭火鍋王
    」之別，故意忽略其具有「弱的識別性表徵」，仍為一般消費者選擇商品或服務
    之重要參考，而參加人商標上並未使用「石頭火鍋王」之表徵，故被告逕以圖形
    「雙豬」部分作為判斷商標近似之依據，恐與社會上交易事實不符，即有適用法
    律錯誤之重大違法問題。又被告未斟酌系爭商標與據以異議商標之產製者、行銷
    管道及場所不同等客觀事實，且未敘明未加斟酌之理由，所作之決定自有違誤云
    云。惟查，系爭商標圖樣固由中文「石頭火鍋王」、「黑底波紋」及擬人化「雙
    豬」設計圖形所聯合組成，惟與據以異議商標圖樣之由單純擬人化「雙豬」設計
    圖形所組成相較，細為比對，固有有無中文「石頭火鍋王」之別，惟此中文「石
    頭火鍋王」既不在專用之列，自無庸比對，另最惹人注意者仍為二者之擬人化雙
    豬設計圖形，又二者均呈擬人化、頭戴廚師帽、右手翹起拇指、左手張開以示歡
    迎狀、臉部笑容表情極相彷彿之雙豬設計圖形，異時異地隔離觀察，自易產生同
    一商品來源之聯想，難謂無發生混同誤認之虞，核屬近似之商標，亦不因系爭商
    標另有「黑底波紋」而有所不同，二者復均指定使用於相同之「味素、味噌、五
    香粉、肉桂粉、沙茶醬、調味醬、．．．」等相同或類似商品，而其行銷管道及
    場所亦同，揆諸上開說明，自有首揭法條規定之適用。
四、綜上所述，原告之陳詞均不可採，則被告所為異議成立，系爭商標審定應予撤銷
    之處分，揆諸首揭規定，並無違誤，訴願決定予以維持，亦無不合。原告徒執前
    詞，訴請撤銷訴願決定及原處分，並無理由，應予駁回。
五、本件事證已臻明確，兩造其餘攻擊防禦方法與本件判決結果不生影響，故不逐一
    論述，併此敘明。
據上論結，本件原告之訴為無理由，爰依行政訴訟法第九十八條第三項前段判決如主
文。
中    華    民    國      九十一      年      十      月      二十三    日
                              臺 北 高 等 行 政 法 院 第 二 庭
                                    審 判 長 法    官 徐瑞晃
                                             法    官 李得灶
                                             法    官 吳慧娟
右為正本係照原本作成。
如不服本判決，應於送達後二十日內，向本院提出上訴狀並表明上訴理由，如於本判
決宣示後送達前提起上訴者，應於判決送達後二十日內補提上訴理由書（須按他造人
數附繕本）。
中    華    民    國      九十一      年      十      月      二十三    日
                                             書 記 官 劉道文
